【裁判字號】    89,易,356
【裁判日期】    900403
【裁判案由】    重利
【裁判全文】
臺灣臺北地方法院刑事判決                          八十九年度易字第三五六號
    公  訴  人  臺灣臺北地方法院檢察署檢察官
    被      告  癸○○
                辰○○
右列被告等因常業重利案件，經檢察官提起公訴（八十八年度偵字第一三六三三號）
，本院判決如左：
    主  文
癸○○以犯重利罪為常業，處有期徒刑陸月，如易科罰金以佰元折算壹日。扣案如
附表一所示之扣押物均沒收。
辰○○無罪。
    事  實
一、癸○○係設於台北市松山區○○○路○段九號南陽旅遊公司之股東，為謀取更多
    利益，竟自民國八十七年十一月起至八十八年五月七日止，以俗稱之「假消費、
    真刷卡」之方法貸款他人：先連續於報紙上刊登「卡˙每萬元扣一百˙先取款後
    刷卡˙各種新產品˙00000000」之廣告，招攬急需借款之人，並將上開
    電話轉接至0000000000之行動電話躲避追蹤，作為聯絡貸款之工具，
    待客戶依廣告電話聯絡借款時，則出面接洽，攜至上址南陽旅遊公司辦公處，談
    妥每借款新台幣（下同）一萬元預先扣除八百元至一千元不等之利息後，即使客
    戶假借購買機票、防盜器材等名目，以該旅行社提供之刷卡機要求客戶刷卡簽帳
    ，再將扣除利息後之款項交予借款之人，並留存客戶信用卡、身分證件影本為擔
    保，取得簽帳單數日後，即持向發卡銀行、聯合信用卡處理中心請領帳款，扣除
    請領款百分之三收單手續費後，即可由發卡銀行領取虛偽簽帳金額，賺取實際交
    付客戶借貸金額約一成之重利（相當月息十分至二十餘分不等，因請款日距刷卡
    日僅數日，固實際利潤更高於此），與原本顯不相當，並反覆為之，恃以維生。
    其間於附表所示之時間，以此方式借貸如附表一所示之人，取得如附表一所示之
    利息。迨八十八年五月七日下午六時許，經警循線在上址查獲，並扣得如附表一
    、二所示之物。
二、案經台北市政府警察局中山分局報告台灣台北地方法院檢察署檢察官偵查起訴。
    理  由
壹、被告癸○○之部分：
  一、訊據被告癸○○就於前揭時地以「假消費、真刷卡」之方式，與附表一所示之
      客戶為借貸，僅交付客戶近九成之簽帳金額，待向收單銀行、發卡銀行、聯合
      信用卡處理中心領得刷卡簽帳金額後，即賺取約一成金額以為利息等事實，均
      坦承不諱（見本院九十年三月二十日筆錄），核與證人戌○○、丁○○、己○○、庚○○、子○○、巳○○、寅○○、卯○○、乙○○、甲○○、酉○○、
      丑○○、辛○○、未○○、丙○○於警訊、本院審理時證述：與被告癸○○接
      觸時，並非購物，事先即已言明「借貸」等情節相合，且經指認被告癸○○彩
      色照片無訛，並有報紙廣告、扣案如附表一所示之信用卡影本、身分證影本、
      駕駛執照影本、中華電信股份有限公司台灣北區電信分公司台北北區營運管理
      處八十八年二月二十二日北北服字第八八Ｃ○六○一五五號函及附件用戶資料
      表、遠傳電信股份有限公司風險管制組八十八年三月二日傳真函、查詢電話用
      戶資料通知單等在卷可稽。又：
    (一)刷卡借款人均以簽帳單之九成取得借款，為被告借款之實際本金，業如前述，
      而被告癸○○經由向發卡銀行請款、發卡銀行撥款入收單銀行、被告向收單銀
      行領取帳款，其中間隔至短約數日、一月，被告借款即可藉由領得「簽帳款」
      以為全部清償，而扣除發卡銀行百分之二至三手續費後，即可於短短數日內賺
      取近一成之利息，月息十分至二十餘分（以簽帳一萬元計算，借貸之本金為九
      千元，十日後請得帳款，扣除手續費約三百元，十日之利息為七百元，月息二
      十三分，年息即為百分之二百七十六），故被告癸○○收取之利息與本金顯不
      相當，可認係重利。
    (二)被告癸○○供稱：已與三、四十餘人接觸，賺取約十至二十萬元等語（見本院
      八十九年三月七日筆錄），而以被告癸○○「假消費、真刷卡」之方式經營六
      月為計算，被告癸○○每月即可賺取二至三萬元，又據如附表一所示證人戌○○等所述，本件查得之八十八年一月底、二月間二個月即有三萬五千元之利息
      收入，是被告平均每月重利所得即約有二萬元；而被告癸○○又自承：合夥經
      營南陽旅遊公司每月薪資約八萬元（見偵查卷第五頁背面），則被告癸○○重
      利所得已占每月所得五分之一，為生活固定來源之一，恃此重利所得維生。參
      之，被告癸○○係以連續報紙刊登廣告之方法為招睞客戶之手法，針對廣大不
      特定人為宣傳，其欲有反覆實施同一行為之慣性屬之。故被告癸○○此重利行
      為已達常業之境。
    (三)此外，證人戌○○、己○○、庚○○、子○○、酉○○、丑○○均證稱：係因
      急需用錢，方會以此刷卡方式借貸等語在卷（見偵查卷第十頁背面、十四頁背
      面、十七頁、十八頁、三十頁、三一頁背面），是以證人借款日均屆年關，為
      一般需款孔亟時期等情相參，可知證人於明知被告癸○○收取之利息高達月息
      十分至二十餘分不等，猶願借款、支付利息，其急迫情形足以認定。綜上所述
      ，本件事證明確，被告癸○○犯行洵堪認定，應予依法論科。
  二、核被告癸○○所為，係犯刑法第三百四十五條之常業重利罪。公訴人認應依刑
      法第三百四十四條之重利罪，惟被告癸○○之重利行為反覆，恃此利息所得以
      維生，已如前述，屬常業罪行，公訴人所論尚有未洽，惟起訴事實相同，起訴
      法條應予變更。本院爰審酌被告於本院最後審理時業已坦承全部犯行，並終止
      該重利行為，且其犯罪所生之危害業非重大，並衡量被告其餘之犯罪動機、目
      的、犯罪時所受之刺激、犯罪之手段、犯人之生活狀況、品行、智識程度、等
      一切情狀，判處如主文所示之刑，（罰金比較）並諭知易科罰金之折算標準，
      以示懲儆。末查，如附表一所示之物係因犯罪所得之物，且為被告癸○○所有
      ，業經被告癸○○供明在卷，爰依刑法第三十八條第一項第三款併予宣告沒收
      。至如扣案如附表二所示之物，尚乏證據認係本件犯罪所得、供犯罪所用之物
      ，又非違禁物，爰不為沒收之諭知。
  三、至公訴意旨略以：被告癸○○亦以如事實欄所述之方法，借貸申○○、壬○○
      二人，收取重利，涉犯刑法第三百四十四條重利罪嫌等語。而公訴人認被告癸○○涉有前開罪嫌，無非係以本件併同扣有申○○、壬○○之身分證影本、行
      照影本、本票等相關物品為主要論據。然前開事實業據被告癸○○堅詞否認，
      辯稱：壬○○為朋友間之借貸等語，核與證人壬○○於警訊時證述：扣案物品
      為八十八年五月初向被告癸○○借貸三十九萬元所用以質押，共開立商業本票
      三張合計四十萬五千元及行照等情節大致相合，另證人申○○經警局、本院數
      度傳喚均無法到庭為說明，供被告癸○○對質，無法分辨究係因刷卡購買機票
      等貨物方留下身分證影本或為借貸之用，是基於罪疑唯輕之原則，應為有利於
      被告癸○○之認定，故此部分不能證明被告犯罪，此外復查無其他積極證據足
      資認定被告癸○○有此部分犯行，原應為無罪之諭知，惟公訴意旨認此部分與
      前開有罪部分有連續犯之裁判上一罪關係，基於審判不可分原則，爰不另為無
      罪之諭知，並此敘明。
  四、另按詐欺罪係以意圖為自己或第三人不法之所有，以詐術使人陷於錯誤，將本
      人之物交付為成立要件。惟查本件信用卡之持卡人祇須在簽帳單上簽名，依其
      與發卡銀行之約定，即具有指示發卡銀行付款予特約商店及同意支付該款項予
      發卡銀行之效力，另依南陽旅遊公司與收單銀行訂立之特約商店契約，收單銀
      行即有依該簽帳單上所載金額扣除手續費後付款予該特約商店之義務。換言之
      ，收單銀行祇須依據特約商店提出之有持卡人簽名之簽帳單，即須付款與特約
      商店。本件持卡人雖係假消費，但係真刷卡，收單銀行本無須審核消費之真假
      。既因真刷卡而付款，不問消費之真假，即無因持卡人、被告及商店施用詐術
      而陷於錯誤之餘地。被告癸○○之行為縱違反其與收單銀行契約中關於「絕不
      接受非消費之簽帳融資墊款業務」之約定，然此僅屬民事上違約之問題，與施
      用詐術，使人陷於錯誤而付款之詐欺罪有別。至商店持以請款之簽帳單、請款
      單、請款彙總表之登載，固非真消費而記載不實，但其向收單銀行請款之主要
      憑據係持卡人親筆簽名之簽帳單，該簽帳單之簽名為真正，收單銀行即應付款
      ，與請款單、請款彙總表簽帳單之消費是否真實無關，而持卡人簽署帳單後，
      即負有帳面上之債務，收單銀行可以依約轉向發卡銀行結帳，持卡人係真消費
      或假消費，均有可能事後未存款支付，此係發卡銀行與持卡人間之民事契約問
      題，並不因持卡人假消費之名，行貸款之實而簽帳即有不同。故尚難認定被告
      癸○○在上開文書上登載不實，有足以生損害於公眾或他人之虞，此與業務上
      登載不實及行使業務上登載不實之犯行有間，尚難論以上開罪名，惟以上所述
      罪名既未經起訴，故亦毋庸另為無罪之諭知，併此敘明
貳、被告辰○○之部分：
  一、公訴意旨略以：被告辰○○任職於前揭南陽旅遊公司，而與被告癸○○共同基
      於概括之犯意聯絡，由被告癸○○負責刊登前述之報紙廣告，遇有人借款時，
      則分別由被告癸○○或辰○○出面接洽，而以前揭事實欄所述「假消費、真借
      貸」之方式供急迫、輕率或無經驗之戌○○、丁○○、己○○、庚○○、子○○、巳○○、壬○○、寅○○、丙○○、酉○○、丑○○、辛○○、申○○等
      不特定多數人借款，而取得與原本顯不相當之利息，涉犯刑法第三百四十四條
      之重利罪嫌等語。
  二、按犯罪事實應依證據認定之，無證據不得推定其犯罪事實，刑事訴訟法第一百
      五十四條定有明文。次按被告之自白不得作為有罪判決之唯一證據；仍應調查
      其他必要之證據，以察其是否與事實相符，刑事訴訟法第一百五十六條第二項
      亦規定甚詳。自白係被告之認罪行為，其證據證明力最強，立法猶規定不得作
      為有罪判決之唯一證據；則舉重以明輕，與被告利害相反之告訴人或被害人之
      指訴，既係以使被告受刑事追訴為目的，尤亦不得作為有罪判決之唯一證據。
      又刑事訴訟上證明之資料，無論其為直接證據或間接證據，均須達於通常一般
      之人均不致於有所懷疑，而得確信其為真實之程度，始得據為有罪之認定，若
      其關於被告是否犯罪之證明未能達此程度，而有合理性懷疑之存在，致使無從
      形成有罪之確信，根據「罪證有疑，利於被告」之證據法則，即不得遽為不利
      被告之認定（最高法院七十六年度台上字第四九八六號判例意旨參照），其以
      情況證據（即間接證據）斷罪時，尤須基於該證據在直接關係上所可證明之他
      項情況事實，本乎推理作用足以確證被告有罪，方為合法，不得徒憑主觀上之
      推想，將一般經驗上有利被告之其他合理情況逕予排除，此觀諸最高法院三十
      二年度上字第六七號判例意旨亦甚明確。
  三、公訴人認被告辰○○涉犯重利罪嫌，無非係以前揭犯罪事實業據被告癸○○於
      警訊時供述甚詳，並經證人戌○○、丁○○、己○○、庚○○、子○○、巳○○、壬○○、寅○○、丙○○、酉○○、丑○○、辛○○、申○○於警訊時陳
      明無訛，復有報紙廣告影本、查詢電話用戶資料通知單各一份、用戶資料二份
      、身分證影本十四張、駕照影本四張、信用卡影本十三張、行車執照一張、讓
      渡切結書一紙在卷及商業本票十一張扣案足資佐證，是被告辰○○前開所辯，
      顯係事後卸責之詞，不足採信，為主要論據。
  四、惟訊據被告辰○○固坦認於前揭時地確實任職南陽旅遊公司等事實，然仍堅詞
      否認有何重利之犯行，而以：伊僅替購買機票客戶處理資料、售票事宜，有時
      因為購買機票、辦理護照或國內旅遊需要保留客戶資料、身分證影本和照片，
      除此外並未替癸○○影印客戶信用卡、身分證資料等語置辯。經查：
    (一)不論被告癸○○或證人即借款人戌○○、丁○○、己○○、庚○○、子○○、
      巳○○、寅○○、卯○○、乙○○、甲○○、酉○○、丑○○、辛○○、未○○、丙○○於警訊、本院審理時均證述過程中並無女性加入、或雖曾經有女性
      加入，業僅為單純之影印、給金，且均不能就本庭當庭攝影之被告辰○○彩色
      照片三張，指認出被告辰○○即為該名女性等情，故均無人指證被告辰○○於
      被告癸○○借貸、收息之過程中現身，而參與何重利犯行。
    (二)衡諸常情，被告辰○○為南陽旅遊公司員工，並負責部分櫃台接洽，其於公訴
      人執行搜索時出現該櫃台，亦屬常情。且被告癸○○為南陽旅遊公司股東之一
      ，有權指揮被告辰○○為其平日工作之一般影印、收付等事項，是縱被告辰○○接獲被告癸○○指示為與一般正常工作內容相同之影印、收付部分，業難認
      被告辰○○非必對此工作起疑，而對被告癸○○重利行為之知悉，況無任何證
      據可知被告辰○○就此有犯意之聯絡或分得何種利益。是被告辰○○於旅遊公
      司現場為刷卡客戶影印信用卡，所辯稱亦與常情無悖，尚堪採信。
    (三)此外，本院復查無其他積極證據證明被告辰○○有何重利之犯行，不能證明被
      告辰○○被訴之犯行，揆諸前開說明，基於罪疑唯輕之原則，自應為辰○○無
      罪之諭知，以昭公允。
據上論斷，應依刑事訴訟法第二百九十九條第一項前段、第三百條、第三百零一條第
一項，刑法第二條第一項前段、第三百四十五條、第三十八條第一項第三款、第四十
一條第一項前段，罰金罰鍰提高標準條例第一條前段、第二條判決如主文。
本案經檢察官李韋昌到庭執行職務
中      華      民      國    九十      年      四      月      三      日
                                      臺灣臺北地方法院刑事第三庭
                                          法  官  郭惠玲
右正本證明與原本無異。
如不服本判決，應於判決送達後十日內，向本院提出上訴狀。
                                          書記官  劉芸珊
中      華      民      國    九十      年      四      月    十八      日
附錄本案論罪科刑法條全文：
刑法第三百四十四條  重利罪
乘他人急迫、輕率或無經驗貸以金錢或其他物品，而取得與原本顯不相當之重利者，
處一年以下有期徒刑、拘役或科或併科一千元以下罰金。
刑法第三百四十五條  常業重利罪
以犯前條之罪為常業者，處五年以下有期徒刑，得併科三千元以下罰金。
附表一：
┌───┬────────┬──────────┬───────────┐
│姓名  │刷卡日期        │刷卡金額            │信用卡（卡號）        │
│      │                ├──────────┼───────────┤
│      │                │充作利息之金額（未扣│扣押並沒收之證件影本  │
│      │                │除收單銀行之手續費）│（包括上述信用卡影本）│
├───┼────────┼──────────┼───────────┤
│戌○○│八十八年一月初  │三萬元              │台新銀行（四五七九六一│
│      │                ├──────────┤0000000000）│
│      │                │三千元              ├───────────┤
│      │                │                    │身分證影本            │
├───┼────────┼──────────┼───────────┤
│丁○○│同年二月五日    │七萬元              │匯豐銀行（五四三九四一│
│      │                ├──────────┤0000000000）│
│      │                │五千六百元          ├───────────┤
│      │                │                    │駕駛執照影本          │
├───┼────────┼──────────┼───────────┤
│己○○│同年二月初      ├──────────┼───────────┤
│      │                │每萬元扣除一千元    │身分證影本            │
├───┼────────┼──────────┼───────────┤
│庚○○│同年二月初      │十萬元              │ＭＢＦ（0000000│
│      │                ├──────────┤000000000）  │
│      │                │八千元              ├───────────┤
│      │                │                    │駕駛執照影本          │
├───┼────────┼──────────┼───────────┤
│子○○│同年二月中旬    │一萬元              │不詳                  │
│      │                ├──────────┼───────────┤
│      │                │一千元              │身分證影本            │
├───┼────────┼──────────┼───────────┤
│巳○○│同年一月間      │二萬元              │上海銀行（四五六三一七│
│      │                ├──────────┤0000000000）│
│      │                │一千六百元          ├───────────┤
│      │                │    │身分證影本            │
├───┼────────┼──────────┼───────────┤
│寅○○│同年二月中旬    │三萬元              │萬泰銀行（五四○九六五│
│      │                ├──────────┤0000000000）│
│      │                │三千元              ├───────────┤
│      │                │                    │身分證影本            │
├───┼────────┼──────────┼───────────┤
│卯○○│同年一月下旬    │五千元              │匯豐銀行（五四三九四一│
│      │                ├──────────┤0000000000）│
│      │                │一千元              ├───────────┤
│      │                │                    │身分證影本            │
├───┼────────┼──────────┼───────────┤
│乙○○│八十八年一月間  │一萬元              │匯豐銀行（四五一一八六│
│      │                ├──────────┤0000000000）│
│    │                │幾千元              ├───────────┤
│      │                │                    │駕駛執照影本          │
├───┼────────┼──────────┼───────────┤
│甲○○│同年一月底      │二萬元              │台新銀行（四五七九六一│
│      │                ├──────────┤0000000000）│
│      │                │二千元              ├───────────┤
│      │                │                    │身分證影本            │
├───┼────────┼──────────┼───────────┤
│酉○○│同年一月間      │一萬二千五百元      ├───────────┤
│      │                ├──────────┤身分證影本            │
│      │                │五百元              │                      │
├───┼────────┼──────────┼───────────┤
│丑○○│同年一月初      │一萬五千元          │花旗銀行（四五六三一八│
│      │                ├──────────┤0000000000）│
│      │                │一千五白元          ├───────────┤
│      │                │                    │身分證影本            │
├───┼────────┼──────────┼───────────┤
│辛○○│同年二月間      │五萬元              │花旗銀行（四五六三一三│
│      │                ├──────────┤0000000000）│
│      │                │五千元              ├───────────┤
│      │                │                    │身分證影本            │
├───┼────────┼──────────┼───────────┤
│未○○│同年一月底二月間│一萬元至二萬元間    │中興銀行（四九四三五二│
│      │                ├──────────┤0000000000）│
│      │                │每萬元扣一千元      ├───────────┤
│      │                │                    │駕駛執照影本          │
├───┼────────┼──────────┼───────────┤
│丙○○│不詳            │一萬元至二萬元間    │中國信託（五四三三七二│
│      │                ├──────────┤0000000000）│
│      │                │每萬元扣幾百元      ├───────────┤
│      │                │                    │身分證影本            │
└───┴────────┴──────────┴───────────┘
附表二：
┌───┬───────────┐
│姓名  │扣案信用卡（卡號）證件│
├───┼───────────┤
│戊○○│中國信託（五四三三七二│
│      │0000000000）│
│      │身分證影本            │
├───┼───────────┤
│張永城│身分證影本            │
├───┼───────────┤
│午○○│萬泰銀行（五四○九六五│
│      │0000000000）│
│      │身分證影本            │
├───┼───────────┤
│申○○│身分證影本            │
├───┼───────────┤
│丙○○│本票五張（面額分別為十│
│      │萬元、十五萬元、八萬元│
│      │、八萬元、四萬元）    │
├───┼───────────┤
│壬○○│行照正本、本票三張（面│
│      │額均為十三萬五千元）、│
│      │讓渡切結書            │
└───┴───────────┘


司法院資訊處製作；財團法人民間司法改革基金會備份。
